【裁判字號】    99,易,335
【裁判日期】    991130
【裁判案由】    偽造文書
【裁判全文】
臺灣基隆地方法院刑事判決               99年度易字第335號
公  訴  人  臺灣基隆地方法院檢察署檢察官
被      告  陳冠豪
上列被告因偽造文書案件，經檢察官提起公訴（99年度偵字第22
54號），本院判決如下：
    主  文
陳冠豪共同行使明知為不實之事項，而使公務員登載於職務上所
掌之公文書，足以生損害於公眾，處有期徒刑陸月，如易科罰金
，以銀元參佰元即新台幣玖佰元折算壹日。減為有期徒刑參月，
如易科罰金，以銀元參佰元即新台幣玖佰元折算壹日。
    事  實
一、陳冠豪曾因違反就業服務法案件，經臺灣桃園地方法院於97
    年7 月29日以97年度桃簡字第1055號判決判處有期徒刑2 月
    ，於97年8 月25日判決確定，於97年10月22日易科罰金執行
    完畢（不構成累犯）。
二、陳冠豪透過真實姓名、年籍不詳、綽號「小雞」之成年男子
    知悉俞志強（所涉偽造文書罪部分業經本院於99年8 月31日
    以99年基簡字1050號判決在案）經濟狀況不佳，並無與越南
    籍女子范氏秋紅（PHAM THI THU HONG ）結婚之真意，認可
    以金錢誘使俞志強擔任假結婚之人頭丈夫，遂與「小雞」及
    俞志強相約共同會面，談妥以新臺幣（下同）14萬元給付俞
    志強做為假結婚之代價，而由俞志強至越南擔任假結婚之人
    頭丈夫。陳冠豪、「小雞」、俞志強及范氏秋紅遂共同基於
    使公務員登載不實事項於職務上所掌公文書並進而行使之犯
    意聯絡，因俞志強之護照遺失，陳冠豪遂先偕同俞志強向外
    交部領事事務局辦理補發護照手續，再由俞志強將補發之護
    照交由陳冠豪辦理至越南之簽證等事宜，辦妥後，陳冠豪即
    於93年6 月20日開車載送俞志強至桃園國際機場搭機，俞志
    強獨自搭機前往越南胡志明市後，與越南籍女子范氏秋紅辦
    理假結婚手續並取得胡志明市公證處出具之結婚證書（編號
    1098/UBT號，證書記載結婚註冊登記日期為93年8 月31日）
    ，隨後於93年8 月31日搭機返臺。陳冠豪於93年9 月29日駕
    車載俞志強並攜帶前開結婚證書等資料前往當時俞志強設籍
    之臺北市中山區戶政事務所，申請辦理俞志強與范氏秋紅之
    結婚登記事宜，使斯時無實質審查權限之臺北市中山區戶政
    事務所公務員，依書面資料進行形式審查後，將俞志強與范
    氏秋紅結婚之不實事項，登載於職務上掌管之戶籍登記簿之
    公文書上，並核發戶籍謄本，足生損害於該戶政事務所關於
    戶籍及身分管理資料之正確性，陳冠豪事後在臺北市僅給付
    6 萬元予俞志強。嗣范氏秋紅於93年10月8 日持越南護照（
    護照號碼：A0000000B ）自桃園國際機場入境來臺後，旋於
    93年10月12日持上開登載不實事項之戶籍謄本，向內政部警
    政署入出境管理局（現已更名為內政部警政署入出國及移民
    署，以下稱境管局）分層授權之臺北縣政府警察局新莊分局
    提出居留於臺北縣新莊市○○路新生巷12號4 樓之申請而行
    使之，經承辦人員實質審查結果，未發覺前開假結婚實情，
    而核發給范氏秋紅居留簽證，范氏秋紅即居住於不詳地點。
    嗣因警追查其他案件時，察覺俞志強與范氏秋紅之婚姻狀況
    有異，遂通知俞志強至警局說明，經俞志強供出上情而循線
    查獲。
三、案經臺北縣政府警察局金山分局報告臺灣基隆地方法院檢察
    署檢察官偵查起訴。
    理  由
一、程序部分：
    按數同級法院管轄之案件相牽連者，得合併由其中一法院管
    轄。前項情形，如各案件已繫屬於數法院者，經各該法院之
    同意，得以裁定將其案件移送於一法院合併審判之，有不同
    意者，由共同之直接上級法院裁定之；又數人共犯一罪或數
    罪，屬相牽連案件，刑事訴訟法第6 條第1 項、第2 項、第
    7 條第2 款分別定有明文。又前揭法條所指相牽連案件，其
    訴訟對象各別，訴訟繫屬亦互異，本得分別起訴，分別審判
    ，惟基於訴訟經濟之考量，故有牽連管轄規定之設，是上開
    規定，自以各該案件均正值繫屬於法院且未判決前，始有其
    適用，若其中有任一案件業經法院判決或因故脫離訴訟繫屬
    ，則即無訴訟經濟考量之實益，當應按其土地管轄、事物管
    轄之性質，由有管轄權之法院另為審判（最高法院22年上字
    第1804號判例亦同此意旨）。經查，本件公訴人起訴被告陳
    冠豪涉犯刑法第214 條之使公務員登載不實罪，而被告自94
    年12月14日起至今之住所地為臺北市中山區○○○路○ 段18
    3 巷28號4 樓，本件犯罪地亦不在本院轄區內，然被告陳冠
    豪與俞志強就本件犯行間有犯意聯絡與行為分擔，為共同正
    犯（詳後述），而共犯俞志強因同一犯罪事實業經臺灣基隆
    地方法院檢察署檢察官於99年6 月28日以99年度偵字第1063
    號案件向本院聲請以簡易判決處刑，經本院於99年8 月31日
    以99年度基簡字第1050號判決在案，有判決書在卷可按（見
    本院卷第51至54頁），是公訴人就被告陳冠豪本件所涉使公
    務員登載不實犯行提起公訴而繫屬於本院之時即99年8 月3
    日（見臺灣基隆地方法院檢察署99年8 月3 日基檢達信99偵
    2254號函上本院收狀戳章），共犯俞志強被訴偽造文書罪業
    已繫屬本院而尚未經本院判決，揆諸前開說明，本院就本案
    自有管轄權，合先敘明。
二、證據能力部分：
    按被告以外之人於審判外之言詞或書面陳述，除法律有規定
    者外，不得作為證據；又被告以外之人於審判外之陳述，雖
    不符刑事訴訟法第159 條之1 至第159 條之4 之規定，而經
    當事人於審判程序同意作為證據，法院審酌該言詞陳述或書
    面陳述作成時之情況，認為適當者，亦得為證據；另當事人
    、代理人或辯護人於法院調查證據時，知有第159 條第1 項
    不得為證據之情形，而未於言詞辯論終結前聲明異議者，視
    為有前項之同意，刑事訴訟法第159 條第1 項、第159 條之
    5 分別定有明文。查本案下列所引用之供述及非供述證據，
    經本院依法踐行調查證據程序，檢察官、被告均不爭執各該
    證據之證據能力（見本院卷第23至25頁、第58至61頁），且
    亦查無依法應排除其證據能力之情形，本院審酌上開證據資
    料製作時之情況，尚無違法不當及證明力明顯過低之瑕疵，
    亦認為以之作為證據應屬適當，是依刑事訴訟法第159 條之
    4 、第159 條之5 規定意旨，後述所引用證據之證據能力均
    無疑義。
三、認定事實之依據：
    訊據被告陳冠豪坦承曾偕同俞志強辦理補發護照手續、開車
    載送俞志強至桃園國際機場搭機及陪同俞志強至臺北市中山
    區戶政事務所辦理俞志強與范氏秋紅之結婚登記事宜等事實
    不諱，惟矢口否認有何使公務員登載不實之犯行，略以：當
    初是1 名叫「小雞」的男子介紹俞志強給伊認識，「小雞」
    說俞志強要去越南結婚，叫伊幫忙辦手續，但伊並不知道俞
    志強和范氏秋紅是假結婚云云置辯。惟查：
  (一)被告曾偕同俞志強向外交部領事事務局申請辦理補發護照手
    續，嗣被告於93年6 月20日開車載送俞志強至桃園國際機場
    搭機，俞志強獨自搭機前往越南胡志明市後，與越南籍女子
    范氏秋紅辦理結婚手續並取得胡志明市公證處出具之結婚證
    書，隨後於93年8 月31日搭機返臺，被告於93年9 月29日偕
    同俞志強攜帶前開結婚證書等資料前往當時俞志強設籍之臺
    北市中山區戶政事務所，申請辦理俞志強與范氏秋紅之結婚
    登記事宜，臺北市中山區戶政事務所公務員遂將俞志強與范
    氏秋紅結婚之事項，登載於職務上掌管之戶籍登記簿之公文
    書上，並核發戶籍謄本，嗣范氏秋紅於93年10月8 日持越南
    護照（護照號碼：A0000000B ）自桃園國際機場入境來臺後
    ，旋於93年10月12日持上開戶籍謄本，向境管局分層授權之
    臺北縣政府警察局新莊分局提出居留於臺北縣新莊市○○路
    新生巷12號4 樓之申請，經承辦人員核發給范氏秋紅居留簽
    證，嗣因警追查其他案件時，察覺俞志強與范氏秋紅之婚姻
    狀況有異，遂通知俞志強至警局說明，經俞志強供出上情而
    循線查獲被告等情，此為被告所不否認，並有中華民國普通
    護照申請書（見99年度偵字第2254號偵查卷第54、55頁）、
    俞志強之入出境資訊連結作業（偵查卷第70頁）、結婚證書
    （偵查卷第42、43頁）、結婚登記申請書（偵查卷第40頁）
    、俞志強之戶籍謄本（偵查卷第20頁）、范氏秋紅之入出境
    資訊連結作業（本院卷第37頁）、外國人居留停留案件申請
    表（本院卷第42、43頁）、外人居留資料查詢（外僑）- 明
    細內容顯示畫面（本院卷第41頁、偵查卷第23頁）及外僑入
    出境資料處理系統（本院卷第48頁）在卷可參，並經證人俞
    志強、證人即查獲俞志強之警員林榮旗於偵查中證述在卷（
    見偵查卷第34至36頁），堪認此部分事實為真實。
  (二)證人俞志強於偵查中結證稱：伊與范氏秋紅的婚姻是假的，
    伊與她從未曾共同居住生活等語（見偵查卷第34、35頁），
    證人即俞志強之母俞春於警詢時亦陳稱：俞志強從未曾告
    訴伊他和范氏秋紅結婚的事，俞志強平常大多與伊、伊丈夫
    住在家裡，范氏秋紅從未曾到過伊家裡，伊也從未曾見過范
    氏秋紅等語（見偵查卷第50頁），再佐以證人俞志強因與范
    氏秋紅假結婚而涉嫌偽造文書案件，業經本院以99年度基簡
    字第1050號判決判處俞志強罪刑在案，有判決書1 份在卷可
    憑（見本院卷第51至54頁），若證人俞志強與范氏秋紅之間
    確有事實上之夫妻關係存在，證人俞志強當無甘冒刑典而虛
    偽陳述其與范氏秋紅間為假結婚之理，是證人俞志強與范氏
    秋紅間確係假結婚乙節，洵堪以認定。
  (三)被告雖辯稱其不知俞志強與范氏秋紅係假結婚云云，然證人
    俞志強於偵查中結證稱：當初是1 名叫「小雞」的朋友介紹
    伊認識陳冠豪，目的是為了要辦理假結婚，陳冠豪一開始說
    伊可以拿到14萬元的好處，等到伊在台灣把資料都辦好了，
    他才說要分3 次給伊，後來在辦好戶口登記時，他才給伊6
    萬元，陳冠豪自始至終都知道伊去越南是辦理假結婚等語（
    見偵查卷第35、36頁），證人俞志強與被告既無何仇怨，衡
    情當無設詞誣陷被告之理。另參諸證人俞志強前曾與大陸地
    區人民葉連英假結婚，而為警查獲，經本院於99年8 月31日
    以99年度基簡字第1050號判決判處罪刑在案，有俞志強之戶
    籍謄本、前開判決書在卷可按（見偵查卷第13頁、本院卷第
    51至54頁）。而被告於本院審理時陳稱：之前伊帶俞志強去
    戶政事務所辦理結婚登記時，伊看到他的戶籍謄本上有記載
    他之前有和大陸女子結婚後又離婚的紀錄，伊有和他聊，並
    且問他為什麼跟大陸女子離婚後又去越南結婚，俞志強告訴
    伊說他之前因為經濟狀況不好，所以和大陸女子假結婚，伊
    就跟他說這次去越南結婚是辦真的，不要隨便亂開玩笑，他
    說這件事是「小雞」辦的，要伊去問「小雞」，伊後來有去
    問「小雞」說這件事情很奇怪，俞志強之前已經有假結婚的
    紀錄，何以這次還要讓他去越南辦結婚，「小雞」就叫伊不
    要管，說他會幫俞志強處理，伊想說既然「小雞」拿錢給伊
    ，叫伊幫他辦這件事情，伊就照著辦，沒有想這麼多等語（
    見本院卷第24頁），被告既已知悉證人俞志強之前曾因經濟
    狀況不佳，貪圖報酬，而與大陸地區人民辦理假結婚之事，
    並為此而質問「小雞」何以此次仍讓被告至越南辦理結婚，
    在「小雞」並未明確答覆之情形下，因貪圖報酬，仍偕同俞
    志強辦理相關手續，足認被告對於俞志強並無與越南籍女子
    范氏秋紅結婚之真意乙節，主觀上應無不知之理，被告前開
    所辯，尚不足採信。綜上，本件事證明確，被告犯行堪以認
    定，應予依法論科。
四、論罪科刑：
  (一)新舊法比較部分：
    按被告行為後，94年2 月2 日修正公布之刑法部分修正條文
    ，業於95年7 月1 日施行。修正後刑法第2 條第1 項規定：
    「行為後法律有變更者，適用行為時之法律。但行為後之法
    律有利於行為人者，適用最有利於行為人之法律」，上揭條
    文係規範行為後法律變更所生新舊法律比較適用之準據法，
    於刑法修正施行後，應適用上揭條文之規定，為「從舊從輕
    」之比較。又法律變更之比較適用，比較時應就罪刑有關之
    共犯、未遂犯、想像競合犯、牽連犯、連續犯、結合犯，以
    及累犯加重、自首減輕暨其他法定加減（如身分加減）與加
    減例等一切情形，綜其全部罪刑之結果而為比較；且就比較
    之結果，須為整體之適用，不能割裂分別適用各該有利於行
    為人之法律，此即法律變更之比較適用所應遵守之「罪刑綜
    合比較原則」及「擇用整體性原則」（最高法院24年上字第
    4634號判例、27年上字第2615號判例、95年第8 次刑事庭會
    議決議意旨參照）。茲就與本案相關之刑法修正前、後條文
    之比較，分述如下：
  1.刑法第214 條使公務員登載不實公文書罪雖未修正，然該條
    定有罰金刑，而刑法第33條第5 款業經修正，罰金最低額由
    銀元1 元（即新臺幣3 元）提高為新臺幣1 千元，並以百元
    為單位，經比較新舊法之結果，自以舊法所定罰金刑之下限
    ，對於被告較為有利。
  2.刑法施行法增訂第1 條之1 ，於95年7 月1 日施行；該條之
    立法意旨，係為因應94年2 月2 日修正公布、95年7 月1日
    施行之刑法施行後，依刑法總則第33條第5 款規定，罰金貨
    幣單位已改為新臺幣，故刑法分則編各罪所定罰金之貨幣單
    位，自應配合上開規定修正，為使罰金數額趨於一致，避免
    衍生新舊法比較適用問題，以緩和實務適用法律之衝擊，於
    不變動罰金數額之前提下而為制定。換言之，刑法施行法第
    1 條之1 係在替代罰金罰鍰提高標準條例之部分條文，僅係
    將貨幣單位由銀元改為新臺幣，並非法律變更刑度之條文，
    就刑法第214 條罰金刑之最高度部分，與適用罰金罰鍰提高
    標準條例之結果相同，亦不生新舊法比較適用之問題，應逕
    行適用刑法施行法第1 條之1 。
  3.刑法第28條原規定：「二人以上共同『實施』犯罪之行為者
    ，皆為共同正犯。」新法修正為：「二人以上共同『實行』
    犯罪之行為者，皆為共同正犯。」將舊法之「實施」修正為
    「實行」。原「實施」之概念，包含陰謀、預備、著手及實
    行等階段之行為，修正後僅共同實行犯罪行為始成立共同正
    犯。是新法共同正犯之範圍已有限縮，排除陰謀犯、預備犯
    之共同正犯。新舊法就共同正犯之範圍既因此而有變動，自
    屬犯罪後法律有變更，而非僅屬純文字修正，應有新舊法比
    較適用之問題。惟被告上開犯行，依其犯罪情節，不論依修
    正前、後之規定，均成立共同正犯，故修正後之規定並無較
    有利於被告。
  4.又被告於行為時之刑法第41條第1 項前段規定：「犯最重本
    刑為5 年以下有期徒刑以下之刑之罪，而受6 個月以下有期
    徒刑或拘役之宣告，因身體、教育、職業、家庭之關係或其
    他正當事由，執行顯有困難者，得以1 元以上3 元以下折算
    1 日，易科罰金。」其於行為時之易科罰金折算標準，修正
    前罰金罰鍰提高標準條例第2 條前段（現已刪除）規定，就
    其原定數額提高為1 百倍折算1 日，則本件被告行為時之易
    科罰金折算標準，應以銀元3 百元折算1 日，經折算為新臺
    幣後，應以新臺幣9 百元折算為1 日。惟94年2 月2 日修正
    公布、95年7 月1 日施行之刑法第41條第1 項前段則規定：
    「犯最重本刑為5 年以下有期徒刑以下之刑之罪，而受6 個
    月以下有期徒刑或拘役之宣告者，得以新臺幣1 千元、2 千
    元或3 千元折算1 日，易科罰金。」比較修正前後之易科罰
    金折算標準，以修正前之規定較有利於被告。
  5.綜上所述，被告犯罪後，法律雖已變更，然經綜合比較之結
    果，修正後刑法之相關變動規定，並未較有利於被告，是既
    無刑法第2 條第1 項後段之情形，自應依同條項前段，適用
    行為時之法律即修正前之刑法予以論罪科刑。
  (二)按刑法第214 條所謂使公務員登載不實事項於公文書罪，須
    一經他人之聲明或申報，公務員即有登載之義務，並依其所
    為之聲明或申報予以登載，而屬不實之事項者，始足構成，
    若其所為聲明或申報，公務員尚須為實質之審查，以判斷其
    真實與否，始得為一定之記載者，即非本罪所稱之使公務員
    登載不實（最高法院73年臺上字第1710號判例意旨參照）。
    次按戶政事務所辦理結婚登記，僅就申請人所提供之身分證
    明文件及結婚證明文件內容是否填寫正確，及申請人是否適
    格進行審查，即予核發，該管公務員未就「婚姻關係是否有
    效成立」進行實質審查，是被告與俞志強持內容不實之結婚
    證書等資料向臺北市中山區戶政事務所辦理結婚登記，使該
    戶政事務所不知情之公務員為形式審查後，將俞志強與范氏
    秋紅結婚之不實事項，登載於職務上掌管之戶籍登記簿之公
    文書上，並核發戶籍謄本，足生損害於該戶政事務所就戶籍
    及身分管理資料之正確性，而屬使公務員登載不實之行為。
    核被告陳冠豪所為，係犯刑法第216 條、第214 條之行使使
    公務員登載不實文書罪。公訴意旨雖僅引用刑法第214 條，
    惟於起訴書中業已敘明范氏秋紅持戶籍謄本等資料向境管局
    申請來臺之事實，本院自得就此部分予以審理。次按共同正
    犯之意思聯絡，原不以數人間直接發生者為限，即有間接之
    聯絡者，亦包括在內。如甲分別邀約乙、丙犯罪，雖乙、丙
    間彼此並無直接之聯絡，亦無礙於其為共同正犯之成立（參
    照最高法院77年台上字第2135號判例意旨）。本件被告與真
    實姓名、年籍不詳、綽號「小雞」之成年男子、俞志強及范
    氏秋紅在部分共犯之居間串連下，為同一目的而分別從事本
    件犯行，渠等4 人間有犯意聯絡及行為分擔，應論以共同正
    犯。又其共同使戶政事務所承辦公務員登載不實後，再持該
    登載不實之戶籍謄本向臺北縣政府警察局新莊分局承辦人員
    申請居留而行使之，所為使公務員登載不實文書之低度行為
    ，應為行使該不實文書之高度行為所吸收，不另論罪。爰審
    酌被告犯罪之動機及目的，使越南籍女子范氏秋紅得以「假
    結婚真入境」之非法方式入境臺灣，對於我國戶政機關管理
    戶政資料及警察機關管理外籍人士居留之正確性危害非輕，
    兼衡其素行、參與本件犯行之程度輕重及犯後否認犯行等一
    切情狀，量處如主文所示之刑，並依修正前刑法第41條第1
    項規定諭知易科罰金之折算標準。
  (三)按犯罪在96年4 月24日以前者，除中華民國96年罪犯減刑條
    例另有規定外，有期徒刑、拘役或罰金，減其刑期或金額2
    分之1 ；另依該減刑條例應減刑之罪，未經判決確定者，於
    裁判時，減其宣告刑，依前項規定裁判時，應於判決主文同
    時諭知其宣告刑及減得之刑；又犯最重本刑為5 年以下有期
    徒刑以下之刑之罪，依該減刑條例規定減為6 月以下有期徒
    刑、拘役者，應於為減刑裁判時，併諭知易科罰金折算之標
    準，中華民國96年罪犯減刑條例第2 條第1 項第3 款、第7
    條及第9 條分別定有明文。查被告所犯上開之罪，其犯罪時
    間既在96年4 月24日之前，所犯刑法第216 條、第214 條之
    罪，復合於減刑條件，爰依中華民國96年罪犯減刑條例第2
    條第1 項第3 款之規定，減其刑期2 分之1 ，併諭知易科罰
    金之折算標準。
據上論斷，爰依刑事訴訟法第284 條之1 、第299 條第1 項前段
，刑法第2 條第1 項前段、第28條（修正前）、第216 條、第21
4 條、第41條第1 項前段（修正前），刑法施行法第1 條之1 第
1 項、第2 項前段，中華民國九十六年罪犯減刑條例第2 條第1
項第3 款、第7 條、第9 條，廢止前罰金罰鍰提高標準條例第2
條，判決如主文。
本案經檢察官王亞樵到庭執行職務。
中    華    民    國    99    年    11    月    30    日
                  刑事第五庭法  官  蔡和憲
上正本證明與原本無異
對於本件判決如有不服，應於收受送達後10日內，向本院提出上
訴書狀，上訴於臺灣高等法院，並按他造當事人之人數附具繕本
。
中    華    民    國    99    年    11    月    30    日
                            書記官  翁其良
論罪法條：
中華民國刑法第214條
（使公務員登載不實罪）
明知為不實之事項，而使公務員登載於職務上所掌之公文書，足
以生損害於公眾或他人者，處 3 年以下有期徒刑、拘役或 5 百
元以下罰金。
中華民國刑法第216條
（行使偽造變造或登載不實之文書罪）
行使第 210 條至第 215 條之文書者，依偽造、變造文書或登載
不實事項或使登載不實事項之規定處斷。

司法院資訊處製作；財團法人民間司法改革基金會備份。
